【裁判字號】    95,台上,5352
【裁判日期】    950928
【裁判案由】    偽造文書
【裁判全文】
最高法院刑事判決            九十五年度台上字第五三五二號
上  訴  人  甲○○
選任辯護人  詹文凱律師
上列上訴人因偽造文書案件，不服台灣高等法院中華民國九十五
年六月七日第二審判決（九十四年度上訴字第三二九六號，起訴
案號：台灣台北地方法院檢察署八十七年度偵字第一六一一八、
一六二二二號），提起上訴，本院判決如下：
    主  文
原判決撤銷，發回台灣高等法院。
    理  由
本件原判決認定上訴人甲○○與長年居住菲律賓之告訴人黃忠義
、黃成吉、黃芬芳、黃禮密係世交，告訴人等四人在台有關繳稅
事宜，均委由上訴人代為辦理。告訴人等因於民國八十三、八十
四年度轉讓緩課股票漏未申報股利所得，經財政部台北市國稅局
（下稱國稅局）於八十五年十一月二十日核發繳款通知書予告訴
人等之代理人即上訴人，告訴人等獲知後，乃由黃成吉攜帶黃忠
義記錄資金往來之筆記本回台，詢問上訴人事情之始末，由上訴
人將告訴人等應繳納稅額之計算方式及金額記載於黃成吉所攜帶
回台之筆記本中，黃成吉乃依上訴人所計算之金額，交付世華聯
合商業銀行所簽發，票面金額新台幣（下同）一百四十九萬一千
元、發票日八十六年七月二十六日、支票號碼BA0000000
號之台灣銀行總行營業部支票一張（下稱台支）及現金三十萬九
千元，合計一百八十萬元予上訴人，委請上訴人代為繳納上開稅
款，黃成吉旋返回菲律賓。詎上訴人竟意圖為自己不法之所有，
將上開台支及現金均侵占入己，並進而基於偽造公文書之犯意，
於不詳時間、地點，同時偽造日期為八十六年八月一日、稅額一
百四十九萬一千元及日期為八十六年九月十一日、稅額三十萬元
，付款人均為黃忠義之國稅局外僑綜合所得稅結算稅額請款書二
紙，致生損害於稅捐機關對於稅捐稽徵管理核課之正確性。其後
黃成吉接獲菲律賓代表處通知繳交其與黃忠義之結婚證書，黃成
吉心生疑惑，前往查詢，始知上訴人向國稅局人員聲稱黃忠義在
加護病房無法繳稅，黃成吉即於八十七年三月三十日返台詢問上
訴人，上訴人遂交付上開日期為八十六年九月十一日之偽造請款
書影本予黃成吉而行使之，黃成吉乃於八十七年四月一日自行前
往國稅局，向承辦人員劉麗霞詢問，經劉麗霞告知繳款書影本係
偽造，並另開立五張稅單予黃成吉，其後上訴人趕到國稅局，向
黃成吉聲稱一百四十九萬一千元之稅款已繳，要求黃成吉至華僑
銀行等候，黃成吉等候迄當晚六時許，見上訴人均未出面，返回
其住處時，始由住處之守衛交付上訴人請其代為轉交之上開日期
為八十六年八月一日之偽造請款書影本而行使之。嗣黃成吉將上
開二張稅款收據影本寄往國稅局查詢款項入國庫之確實情形，經
國稅局函覆係於八十七年四月三日始繳納入庫，非於該二繳款書
所記載之日期繳納，方知該等繳款書均係偽造等情。因而撤銷第
一審所為科刑之判決，適用行為時及裁判時之法律，改判仍依牽
連犯，從一重論處上訴人行使偽造公文書，足以生損害於公眾及
他人罪刑。固非無見。
惟查：（一）、有罪判決書所記載之犯罪事實，為論罪科刑適用
法律之基礎，故凡於適用法律有關之重要事項，必須詳加認定，
明確記載，然後於理由欄內，逐一說明其所憑之證據及認定之理
由，使事實與理由兩相一致，方為合法。原判決事實認定上訴人
意圖為自己不法之所有，將黃成吉委請代為繳交稅款所交付之支
票及現金，共一百八十萬元，悉數侵占入己，並進而基於偽造公
文書之犯意，同時偽造上開八十六年八月一日與同年九月十一日
之國稅局請款書二紙後，於八十七年三月三十日，黃成吉返台向
其探詢稅款繳納情形時，交付該日期為八十六年九月十一日之請
款書予黃成吉而行使之，翌日，復囑託黃成吉住處守衛轉交上開
日期為八十六年八月一日之國稅局請款書予上訴人而行使之等情
，然就上訴人先後二次行使偽造公文書即國稅局請款書之行為，
依其主觀犯意，有無裁判上一罪關係，應如何論以其罪數，既未
於事實欄內予以認明記載，復未於理由內為任何說明，即逕於主
文中僅論處一行使偽造公文書罪刑，致其主文之記載與事實、理
由不相適合，非但判決理由矛盾，且有不適用法則之違背法令。
（二）、法院不得就未經起訴之犯罪審判；檢察官就犯罪事實一
部起訴者，其效力及於全部，固為刑事訴訟法第二百六十七條、
第二百六十八條所明定，然該所謂一部起訴效力及於全部之審判
不可分原則，係指已起訴部分，與未起訴部分，具有實質上或裁
判上一罪之不可分關係而言，倘無此等一罪關係，法院自不得就
未經起訴之其他事實併予審判。原判決事實欄認定上訴人之犯行
，除起訴書所載侵占黃成吉交付之稅款一百四十九萬一千元及偽
造此部分稅款之國稅局請款書（即起訴書所指繳款書）並持以行
使外，另並侵占現金三十萬九千元及偽造並行使金額為三十萬元
之國稅局請款書等情，此等部分均未經檢察官提起公訴，然原判
決理由內，就該未經起訴部分，與已起訴部分，究竟有何審判不
可分之關係，而為起訴效力所及應予一併審判，則無隻字片語敘
及，自有判決理由不備之違法。（三）、原判決認定上訴人有其
事實欄所示之偽造公文書即國稅局請款書之犯行，而觀諸卷附該
等國稅局請款書影本上，均有第一商業銀行代收稅款之戳記（第
一六一一八號偵查卷第三十二、三十三頁），該等戳記雖非表示
機關團體印信，但仍為表示完稅之證明，屬刑法第二百二十條以
文書論之準文書，苟係偽造，似亦足生損害於第一商業銀行，乃
原判決就此均未論及，亦有不適用法則之違誤。以上，或為上訴
意旨所指摘，或係本院得依職權調查之事項，應認原判決有發回
更審之原因。原判決認上訴人另牽連觸犯侵占罪部分，基於審判
不可分之原則，併予發回。又刑法已刪除牽連犯之規定，發回更
審時，宜注意新舊法之比較適用。
據上論結，應依刑事訴訟法第三百九十七條、第四百零一條，判
決如主文。
中    華    民    國  九十五  年    九    月  二十八  日
                      最高法院刑事第八庭
                          審判長法官  張  淳  淙
                                法官  張  春  福
                                法官  呂  丹  玉
                                法官  洪  昌  宏
                                法官  蔡  彩  貞
      本件正本證明與原本無異
                                      書  記  官
中    華    民    國  九十五  年    十    月    五    日
                                                      Ｑ


司法院資訊處製作；財團法人民間司法改革基金會備份。
